# 股权激励税收处理的阶段性总结：案例解析股权激励的所得税会计处理

提问人：jszgq 时间：2012-6-23 12:46:40
前段时间，我就股权激励的税收处理已经在个人博客中写过几篇文章，并对总局 18 号公告进行了分析。在对于股权激励的税收和会计处理都明确后，分析他们之间的差异并进行所得税会计处理，应该是很多实施股权激励的上市公司和会计师事务所关注的话题了，这直接影响到会计报表披露的准确性。端午节期间，我结合国际会计准则以及财政部会计准则讲解 2010 的规定，对股权激励的所得税会计处理写了一篇案例解读。也算是对股权激励税收问题的一个阶段性总结吧。
赵国庆的BLOG—财税星空 http://blog.sina.com.cn/u/2798825440
案例解析股权激励的所得税会计处理
赵国庆
对于股权激励的会计处理问题，财政部在 2006 年颁布的《企业会计准则第 11 号—股份支付》已经进行了规范。实施股权激励的上市公司在2006 年后都按照 11 号准则进行了会计处理。但是，对于股权激励的企业所得税处理问题，国家税务总局一直没有明确的规定。实际上，缺少对股权激励企业所得税处理的明确规定，上市公司对于股权激励的会计处理也是不完整的。会计和税法上对于股权激励的处理差异，会导致所得税会计的处理问题。由于税收政策上对于股权激励的处理规定一直不明确，上市公司无法对于股权激励无法按照《企业会计准则第 18号—所得税》规定的原则进行所得税会计处理，从而导致披露的报表并不准确。 2012 年 5 月 23 日，国家税务总局发布了《国家税务总局关于我国居民企业实行股权激励计划有关企业所得税处理问题的公告》（国家税务总局公告 2012 年第 18 号），明确了我国对于股权激励企业所得税的处理原则。该公告规定：上市公司依照《管理办法》要求建立职工股权激励计划，并按我国企业会计准则的有关规定，在股权激励计划授予激励对象时，按照该股票的公允价格及数量，计算确定作为上市公司相关年度的成本或费用，作为换取激励对象提供服务的对价。上述企业建立的职工股权激励计划，其企业所得税的处理，按以下规定执行：
（一）对股权激励计划实行后立即可以行权的，上市公司可以根据实际行权时该股票的公允价格与激励对象实际行权支付价格的差额和数量，计算确定作为当年上市公司工资薪金支出，依照税法规定进行税前扣除。
（二）对股权激励计划实行后，需待一定服务年限或者达到规定业绩条件（以下简称等待期）方可行权的。上市公司等待期内会计上计算确认的相关成本费用，不得在对应年度计算缴纳企业所得税时扣除。在股权激励计划可行权后，上市公司方可根据该股票实际行权时的公允价格与当年激励对象实际行权支付价格的差额及数量，计算确定作为当年上市公司工资薪金支出，依照税法规定进行税前扣除。
（三）本条所指股票实际行权时的公允价格，以实际行权日该股票的收盘价格确定。对照国家税务总局 18 号公告和《企业会计准则第 11 号—股份支付》，我们可以看出，税法和会计对于股权激励的处理存在着明显的差异：根据《企业会计准则第 11 号—股份支付》的规定：除了立即可行权的股份支付外，无论权益结算的股份支付还是现金结算的股份支付，企业在授予日均不做会计处理。企业应当在等待期内的每个资产负债表日，将取得职工或其他方提供的服务计入成本费用，同时确认所有者权益或负债。对于附有市场条件的股份支付，只要职工满足了其他所有非市场条件，企业就应当确认已经取得的服务。根据国家税务总局 18 号公告的规定，对于股权激励，在税收处理上，上市公司等待期内会计上计算确认的相关成本费用，在当期不能在计算企业所得税应纳税所得额是进行扣除。实施股权激励的企业，只有在股权激励计划可行权后，按照该股票实际行权时的公允价格（一般是实际行权日该股票收盘价）与当年激励对象实际行权支付价格的差额及数量，计算确定作为当年上市公司工资薪金支出，依照税法规定进行税前扣除。无论是在股权激励成本费用金额的确认上还是在扣除时点的确定上，会计和税法都存在明显的差异。由此，导致了企业需要根据《企业会计准则第 18 号—所得税》规定的原则进行所得税会计处理。对于股权激励的所得税会计处理问题，财政部在《企业会计准则讲解（ 2010 ）》中说的比较简略。对于“与股份支付相关的当期及递延所得税”的问题，该书规定：“与股份支付相关的支出在按照会计准则规定确认为成本时，其相关的所得税影响应区别于税法的规定进行处理。如果税法规定与股份支付相关的支出不允许税前扣除，则不形成暂时性差异；如果税法规定与股份支付相关的支出允许税前扣除，在按照会计准则规定确认成本费用的期间，企业应当根据会计期末取得的信息估计可税前扣除的金额计算确定其计税基础及由此产生的暂时性差异，符合确认条件的情况下应当确认相关的递延所得税。其中预计未来期间可税前扣除的金额超过按照会计准则规定确认的与股份支付相关的成本费用，超过部分的所得税影响应直接计入所有者权益。”《企业会计准则讲解（ 2010 ）》在总局 18 号公告之前出版，当时对于股权激励的企业所得税处理还不明确。目前，根据总局 18 号公告的规定，税法上允许额企业扣除与股份支付相关的成本费用。因此，在所得税会计上，企业应按规定进行递延所得税的处理。但是，《企业会计准则讲解（ 2010 ）》规定比较原则，其中企业如何根据会计期末取得的信息估计可税前扣除的金额计算确定其计税基础及由此产生的暂时性差异是整个问题的核心。期权的价值=时间价值（time value）+内在价值（intrinsic value）企业根据《企业会计准则第 11 号—股份支付》规定，在等待期内每个资产负债表日确认为成本费用的金额是根据期权的价值来计算的（对于权益结算的股份支付，是根据授予日权益工具的公允价值计算，并不确认后续公允价值的变动。对于现金结算的股份支付，应当按照每个资产负债表日权益工具的公允价值计量），其中既包括时间价值也包括内在价值。而根据总局 18 号公告的规定，最终企业可以在企业所得税前扣除的费用只是该股票实际行权时的公允价格（一般是实际行权日该股票收盘价）与当年激励对象实际行权支付价格的差额，这部分差额实际上是期权的内在价值。因此，企业所得税上只允许扣除期权的内在价值，不允许扣除期权的时间价值。因此，时间价值不形成暂时性差异，不需要进行所得税会计处理。而内在价值的变动则形成暂时性差异，需要我们按照《企业会计准则第 18 号—所得税》规定的原则进行所得税会计处理。下面，我们通过一个具体的案例和大家说明股权激励的会计和税法处理的差异。案例：中天公司为我国A股上市公司。该公司在两个年度内分别给两位公司高管实施了两项股票期权激励计划，截止2X14/12/31，该公司股权激励的具体内容如下：高管授予日
授予期权数
授予日公允价值
行权价格
行权条件
可行权日
行权日
甲个人
2X13/1/1
20000
5
4.5
A
2X14/12/31
2X15/12/31
乙个人
2X14/1/1
50000
6
6
B
2X16/12/31
2X17/12/31
中天公司的股票在2X13/12/31的价格为12.5元/股，在2X14/12/31的价格为 12 元/股。中天公司2X13每股收益（EPS）年增长率为4.5%，2X14年为4.1%，2X15年为4.2%。中天公司授予甲、乙个人的股票期权的行权条件如下：A：如果公司的每股收益（EPS）年增长率不低于4%且甲个人仍在中天公司工作，该股票期权才可以行权。B：只有当中天公司的股票价格超过13.5元/股且乙个人仍在中天公司工作，该股票期权才可以行权。截止2X14/12/3，甲、乙个人都未离开中天公司。企业所得税税率为25%。分别讨论2X13、2X14年度中天公司股权激励的所得税会计处理。案例分析：该案例的股票期权激励是权益结算的股份支付。我们分别在2X13和2X14两个年度分析该股权激励的会计和税务处理。2X13年度：根据《企业会计准则第 11 号—股份支付》的规定，对于。企业应当在等待期内的每个资产负债表日，将取得职工或其他方提供的服务计入成本费用，同时确认所有者权益。授予甲个人的股票期权激励计划中，规定的行权条件为每股收益（EPS）年增长率不低于4%且甲个人仍在中天公司工作，该条件为非市场条件。通过案例提供的信息来看，中天公司2X13每股收益（EPS）
年增长率为4.5%，该非市场条件得到满足，应在会计上确认费用，并做如下会计处理：借：管理费用 （20000×5×1/2） 50000 贷：资本公积-其他资本公积 50000 会计上根据股权授予日公允价值在当期确认为管理费用的金额既包括期权的时间价值也包括期权的内在价值。而税收上，我们只允许扣除期权的内在价值。因此，在所得税会计处理上，我们要确认2X13/12/31该期权的内在价值，并进行递延所得税处理。递延所得税资产的确认：股票的公允价值（20000×12.5×1/2） 125000 股票期权行权价格（20000×4.5×1/2） 45000 内在价值 80000企业所得税税率 25%递延所得税资产 200002X13年度，中天公司根据会计准则规定在当期确认的成本费用为 50000 ，但预计未来期间可税前扣除的金额为 80000 ，超过了该公司当期确认的成本费用。根据《企业会计准则讲解（ 2010 ）》的规定，超过部分的所得税影响应直接计入所有者权益。因此，具体的所得税会计处理如下：借：递延所得税资产 20000 贷：资本公积-其他资本公积 (80000-50000) ×25% 7500所得税费用 （20000-7500） 125002X14年度：对于乙个人而言，中天公司2X14授予其股票期权中规定的行权条件为股票价格要超过13.5元/股且乙个人仍在中天公司工作，其中股票价格超过13.5元/股为市场条件，继续在该公司工作为非市场条件。虽然2X14/12/31的，中天公司价格为 12 元/股，市场条件不满足。但是，根据《企业会计准则第 11 号—股份支付》规定，只要职工满足了其他所有非市场条件，企业就应当确认已经取得的服务。对于甲个人股票期权：20000×5-50000=50000对于乙个人股票期权：50000×6×1/3=100000借：管理费用150000 贷：资本公积-其他资本公积 150000 对于递延所得税资产的处理方法，基本同上：股票的公允价值：甲个人部分 20000×12 240000 乙个人部分 50000×12×1/3 200000合计 440000 股票期权的行权价格：甲个人部分 20000×4.5 90000乙个人部分 50000×6×1/3 1000000 合计 190000 内在价值 250000 企业所得税税率 25%金额 62500 减去已经确认的递延所得税资产 （ 20000 ）应确认的资产所得税资产 42500 同样，截止2X14年度，中天公司因股权激励累计确认的成本费用为 200000 （50000+150000）。而截止2X14年度，中天公司预计未来期间可税前扣除的金额为 250000 元，超过了该公司股权激励累计确认的成本费用金额。超过的 50000 中， 30000 已在2X13年度乘以25%的税率直接进入了所有者权益，剩余的 20000 部分应在2X14年度乘以25%的税率直接进入所有者权益。具体的所得税会计处理如下：
借：递延所得税资产 42500 贷：资本公积-其他资本公积 （20000×25%） 5000 所得税费用 （42500-5000） 37500该贴已经同步到 jszgq的微博

回答人：chenyiwei
我们整理的一些资料，可供参考。
我国居民企业实行股权激励计划有关企业所得税会计处理问题.doc
(135 KB, 下载次数: 930)
2012-6-23 16:34 上传

提问人：jszgq 时间：2012-06-26 17:30:52
对于未来可扣除金额的估计,不是我自己一定要去估计后处理的。而是国际会计准则中定的规则,我国财政部的会计准则讲解中也是这么说的:如果税法规定与股份支付相关的支出允许税前扣除，在按照会计准则规定确认成本费用的期间，企业应当根据会计期末取得的信息估计可税前扣除的金额计算确定其计税基础及由此产生的暂时性差异，符合确认条件的情况下应当确认相关的递延所得税。其中预计未来期间可税前扣除的金额超过按照会计准则规定确认的与股份支付相关的成本费用，超过部分的所得税影响应直接计入所有者权益。 实际上,陈斑竹提供的资料我看了后,基本意思也是这样.其提供的国际会计准则中的示例案例应该也是表达的类似意思吧.当然,如果我理解不到的地方,也请大家更正

回答人：chenyiwei
为何这样规定的结论基础，可以在IFRS 2后附的结论基础部分的BC311～BC329段。这也有其内在的逻辑，并非是没有依据的规则。

提问人：ecls 时间：2012-07-03 15:56:10
问题是在实际工作中，如何估计行权日的股票价格？特别是激励计划长达 4 年的情况下

回答人：chenyiwei
在计算递延税款时，并不需要估计行权日的股票价格。如果未来的税前扣除是以实际行权日的股票市价和行权价之间的差额为基础的，则计算期末递延所得税时使用的参数为期末市价。参考IAS 12.68C。

提问人：ecls 时间：2012-07-04 08:41:41
IAS 12. 68C里面说，与激励计划费用确认相关部分的所得税计入所得税费用，超出/减少部分应确认为权益，此话应如何理解？

回答人：chenyiwei
抱歉，你在 30 楼的问题对应的准则条文应是IAS 12.68B。68C段的规定主要是基于所得税的影响与对应会计处理的配比。你可以看看IFRS 2.BC311～BC329。

提问人：zyangel 时间：2012-06-27 10:33:52
收藏起来认证学习

回答人：chenyiwei
回复 jszgq 的帖子
Consequential amendments to other Standards
Tax effects of share-based payment transactions BC311 Whether expenses arising from share-based payment transactions are deductible, and if so, whether the amount of the tax deduction is the same as the reported expense and whether the tax deduction arises in the same accounting period, varies from country to country. BC312 If the amount of the tax deduction is the same as the reported expense, but the tax deduction arises in a later accounting period, this will result in a deductible temporary difference under IAS 12 Income Taxes. Temporary differences usually arise from differences between the carrying amount of assets and liabilities and the amount attributed to those assets and liabilities for tax purposes. However, IAS 12 also deals with items that have a tax base but are not recognised as assets and liabilities in the balance sheet. It gives an example of research costs that are recognised as an expense in the financial statements in the period in which the costs are incurred, but are deductible for tax purposes in a later accounting period. The Standard states that the difference between the tax base of the research costs, being the amount that will be deductible in a future accounting period, and the carrying amount of nil is a deductible temporary difference that results in a deferred tax asset (IAS 12, paragraph 9). BC313 Applying this guidance indicates that if an expense arising from a share-based payment transaction is recognised in the financial statements in one accounting period and is tax-deductible in a later accounting period, this should be accounted for as a deductible temporary difference under IAS 12. Under that Standard, a deferred tax asset is recognised for all deductible temporary differences to the extent that it is probable that taxable profit will be available against which the deductible temporary difference can be used (IAS 12, paragraph 24). BC314 Whilst IAS 12 does not discuss reverse situations, the same logic applies. For example, suppose the entity is able to claim a tax deduction for the total transaction amount at the date of grant but the entity recognises an expense arising from that transaction over the vesting period. Applying the guidance in IAS 12 suggests that this should be accounted for as a taxable temporary difference, and hence a deferred tax liability should be recognised. BC315 However, the amount of the tax deduction might differ from the amount of the expense recognised in the financial statements. For example, the measurement basis applied for accounting purposes might not be the same as that used for tax purposes, eg intrinsic value might be used for tax purposes and fair value for accounting purposes. Similarly, the measurement date might differ. For example, US entities receive a tax deduction based on intrinsic value at the date of exercise in respect of some share options, whereas for accounting purposes an entity applying SFAS 123 would recognise an expense based on the option's fair value, measured at the date of grant. There could also be other differences in the measurement method applied for accounting and tax purposes, eg differences in the treatment of forfeitures or different valuation methodologies applied. BC316 SFAS 123 requires that, if the amount of the tax deduction exceeds the total expense recognised in the financial statements, the tax benefit for the excess deduction should be recognised as additional paid-in capital, ie as a direct credit to equity. Conversely, if the tax deduction is less than the total expense recognised for accounting purposes, the write-off of the related deferred tax asset in excess of the benefits of the tax deduction is recognised in the income statement, except to the extent that there is remaining additional paid-in capital from excess tax deductions from previous share-based payment transactions (SFAS 123, paragraph 44). BC317 At first sight, it may seem questionable to credit or debit directly to equity amounts that relate to differences between the amount of the tax deduction and the total recognised expense. The tax effects of any such differences would ordinarily flow through the income statement. However, some argue that the approach in SFAS 123 is appropriate if the reason for the difference between the amount of the tax deduction and the recognised expense is that a different measurement date is applied. BC318 For example, suppose grant date measurement is used for accounting purposes and exercise date measurement is used for tax purposes. Under grant date measurement, any changes in the value of the equity instrument after grant date accrue to the employee (or other party) in their capacity as equity participants. Therefore, some argue that any tax effects arising from those valuation changes should be credited to equity (or debited to equity, if the value of the equity instrument declines). BC319 Similarly, some argue that the tax deduction arises from an equity transaction (the exercise of options), and hence the tax effects should be reported in equity. It can also be argued that this treatment is consistent with the requirement in IAS 12 to account for the tax effects of transactions or events in the same way as the entity accounts for those transactions or events themselves. If the tax deduction relates to both an income statement item and an equity item, the associated tax effects should be allocated between the income statement and equity. BC320 Others disagree, arguing that the tax deduction relates to employee remuneration expense, ie an income statement item only, and therefore all of the tax effects of the deduction should be recognised in the income statement. The fact that the taxing authority applies a different method in measuring the amount of the tax deduction does not change this conclusion. A further argument is that this treatment is consistent with the Framework, because reporting amounts directly in equity would be inappropriate, given that the government is not an owner of the entity. BC321 The Board noted that, if one accepts that it might be appropriate to debit/credit to equity the tax effect of the difference between the amount of the tax deduction and the total recognised expense where that difference relates to changes in the value of equity interests, there could be other reasons why the amount of the tax deduction differs from the total recognised expense. For example, grant date measurement may be used for both tax and accounting purposes, but the valuation methodology used for tax purposes might produce a higher value than the methodology used for accounting purposes (eg the effects of early exercise might be ignored when valuing an option for tax purposes). The Board saw no reason why, in this situation, the excess tax benefits should be credited to equity. BC322 In developing ED 2, the Board concluded that the tax effects of share-based payment transactions should be recognised in the income statement by being taken into account in the determination of tax expense. It agreed that this should be explained in the form of a worked example in a consequential amendment to IAS 12. BC323 During the Board's redeliberation of the proposals in ED 2, the Board reconsidered the points above, and concluded that the tax effects of an equity-settled share-based payment transaction should be allocated between the income statement and equity. The Board then considered how this allocation should be made and related issues, such as the measurement of the deferred tax asset. BC324 Under IAS 12, the deferred tax asset for a deductible temporary difference is based on the amount the taxation authorities will permit as a deduction in future periods. Therefore, the Board concluded that the measurement of the deferred tax asset should be based on an estimate of the future tax deduction. If changes in the share price affect that future tax deduction, the estimate of the expected future tax deduction should be based on the current share price. BC325 These conclusions are consistent with the proposals in ED 2 concerning the measurement of the deferred tax asset. However, this approach differs from SFAS 123, which measures the deferred tax asset on the basis of the cumulative recognised expense. The Board rejected the SFAS 123 method of measuring the deferred tax asset because it is inconsistent with IAS 12. As noted above, under IAS 12, the deferred tax asset for a deductible temporary difference is based on the amount the taxation authorities will permit as a deduction in future periods. If a later measurement date is applied for tax purposes, it is very unlikely that the tax deduction will ever equal the cumulative expense, except by coincidence. For example, if share options are granted to employees, and the entity receives a tax deduction measured as the difference between the share price and the exercise price at the date of exercise, it is extremely unlikely that the tax deduction will ever equal the cumulative expense. By basing the measurement of the deferred tax asset on the cumulative expense, the SFAS 123 method is likely to result in the understatement or overstatement of the deferred tax asset. In some situations, such as when share options are significantly out of the money, SFAS 123 requires the entity to continue to recognise a deferred tax asset even when the possibility of the entity recovering that asset is remote. Continuing to recognise a deferred tax asset in this situation is not only inconsistent with IAS 12, it is inconsistent with the definition of an asset in the Framework, and the requirements of other IFRSs for the recognition and measurement of assets, including requirements to assess impairment. BC326 The Board also concluded that: (a) if the tax deduction received (or expected to be received, measured as described in paragraph BC324) is less than or equal to the cumulative expense, the associated tax benefits received (or expected to be received) should be recognised as tax income and included in profit or loss for the period. (b) if the tax deduction received (or expected to be received, measured as described in paragraph BC324) exceeds the cumulative expense, the excess associated tax benefits received (or expected to be received) should be recognised directly in equity. BC327 The above allocation method is similar to that applied in SFAS 123, with some exceptions. First, the above allocation method ensures that the total tax benefits recognised in the income statement in respect of a particular share-based payment transaction do not exceed the tax benefits ultimately received. The Board disagreed with the approach in SFAS 123, which sometimes results in the total tax benefits recognised in the income statement exceeding the tax benefits ultimately received because, in some situations, SFAS 123 permits the unrecovered portion of the deferred tax asset to be written off to equity. BC328 Second, the Board concluded that the above allocation method should be applied irrespective of why the tax deduction received (or expected to be received) differs from the cumulative expense. The SFAS 123 method is based on US tax legislation, under which the excess tax benefits credited to equity (if any) arise from the use of a later measurement date for tax purposes. The Board agreed with respondents who commented that the accounting treatment must be capable of being applied in various tax jurisdictions. The Board was concerned that requiring entities to examine the reasons why there is a difference between the tax deduction and the cumulative expense, and then account for the tax effects accordingly, would be too complex to be applied consistently across a wide range of different tax jurisdictions. BC329 The Board noted that it might need to reconsider its conclusions on accounting for the tax effects of share-based payment transactions in the future, for example, if the Board reviews IAS 12 more broadly.